臺灣新竹地方法院民事判決  
109年度訴字第683號
原      告  富美宮  
法定代理人  彭垂樑  
訴訟代理人  湯凱立律師
被      告  陳柏安  


兼訴訟代理
人          陳賜海  
被      告  鄭軍達  
上列當事人間拆屋還地事件，本院於民國110年11月23日言詞辯
論終結，判決如下：
    主  文
被告庚○○應將原告所有坐落新竹市○○段○○○○○○地號土地上，如新
竹市地政事務所民國110年1月15日土地複丈成果圖所示編號B部
分、面積18.57平方公尺，編號C部分，面積28.08平方公尺之地
上物（門牌號碼新竹市○○路○段000號）拆除，並將前開土地騰空
返還原告。
被告庚○○應給付原告新臺幣貳萬陸仟零伍拾伍元，及自民國109
年11月13日起至返還上開土地之日止，按月給付原告新臺幣壹仟
壹佰壹拾肆元。
原告其餘之訴駁回。
訴訟費用由被告庚○○負擔百分之二十八，餘由原告負擔。　　
    事實及理由
壹、程序部分
    按訴狀送達後，原告不得將原訴變更或追加他訴。但被告同
    意者、請求之基礎事實同一者、不甚礙被告之防禦及訴訟之
    終結者，不在此限。而被告於訴之變更或追加無異議，而為
    本案言詞辯論者，視為同意訴之變更或追加。民事訴訟法第
    255條第1項第1、2、7款、第2項有明文規定。又不變更訴訟
    標的，而補充或更正事實上或法律上之陳述者，非為訴之變
    更或追加，同法第256 條亦有明文。且訴之預備合併，有客
    觀預備合併與主觀預備合併之分；主觀的預備訴之合併，縱
    其先、備位之訴之訴訟標的容或不同，然二者在訴訟上所據
    之基礎事實如屬同一，攻擊防禦方法即相互為用，而不致遲
    滯訴訟程序之進行。苟於備位訴訟之當事人未拒卻而應訴之
    情形下，既符民事訴訟法所採辯論主義之立法精神，並可避
    免裁判兩歧，兼收訴訟經濟之效，當非法所禁止。本件原告
    起訴時本請求被告乙○○、庚○○應將坐落新竹市○○段00000地
    號土地上其等分別所有之門牌號碼即新竹市○○路○段000巷0
    號及同段698號房屋占用部分拆除，並將占用土地騰空返還
    原告；嗣追加被告乙○○應給付原告新臺幣（下同）33,442元
    及自追加書狀繕本送達翌日起至消償日止，按年息百分之5
    計算之利息，暨自民國（下同）108年11月1日起至返還土地
    之日止，按月給付5,956元相當於租金之不當得利；被告庚○○應給付原告11,138元及自追加書狀繕本送達翌日起至消償
    日止，按年息百分之5計算之利息，暨自108年11月1日起至
    返還土地之日止，按月給付1,984元相當於租金之不當得利
    ，並因門牌整編而更正新竹市○○路○段000巷0號房屋為新竹
    市○區○○路0號（見本院卷第165、167頁）等情；嗣被告乙○○
    之訴訟代理人丙○○自陳其為系爭新竹市○區○○路0號建物之事
    實上處分權人（見本院卷第158頁），原告乃主張如本院認
    新竹市○區○○路0號房屋之處分權人為丙○○，則追加丙○○為備
    位被告（見本院卷第265、271頁）；再經本院會同兩造實際
    勘驗測量結果及不當得利數額擴張減縮，將原聲明變更為先
    位聲明，並追加備位聲明，而變更聲明為一、先位聲明：㈠
    被告乙○○應將門牌號碼新竹市○區○○路0號未辦保存登記建物
    占用新竹市○○段000000地號土地上，如新竹市地政事務所11
    0年1月15日土地複丈成果圖所示編號A部分，面積為118.27
    平方公尺之地上物拆除，並將該部分土地騰空返還予原告。
    ㈡被告乙○○應給付原告33,442元，及自民事變更聲明狀繕本
    送達翌日起至清償日止，按周年利率百分之五計算之利息。
    ㈢被告乙○○應自108年11月1日起至返還第一項土地之日止，
    按月給付原告5,257元。㈣被告庚○○應將門牌號碼新竹市○○路
    ○段000號未辦保存登記建物占用新竹市○○段000000地號土地
    上，如新竹市地政事務所110年1月15日土地複丈成果圖所示
    編號B、C部分，面積為46.65平方公尺之地上物拆除，並將
    該部分土地騰空返還予原告。㈤被告庚○○應給付原告11,138
    元，及自民事變更聲明狀繕本送達翌日起至清償日止，按周
    年利率百分之五計算之利息。㈥被告庚○○應自108年11月1日
    起至返還第四項土地之日 止，按月給付原告2,074元。二、
    備位聲明：㈠被告丙○○應將門牌號碼新竹市○區○○路0號未辦
    保存登記建物占用新竹市○○段000000地號土地上，如新竹市
    地政事務所110年1月15日土地複丈成果圖所示編號A部分，
    面積為118.27平方公尺之地上物拆除，並將該部分土地騰空
    返還予原告。㈡被告丙○○應給付原告33,442元，及自民事變
    更聲明狀繕本送達翌日起至清償日止，按周年利率百分之五
    計算之利息。㈢被告丙○○應自108年11月1日起至返還第一項
    土地之日止，按月給付原告5,257元。㈣被告庚○○應將門牌號
    碼新竹市○○路○段000號未辦保存登記建物占用新竹市○○段00
    0000地號土地上，如新竹市地政事務所110年1月15日土地複
    丈成果圖所示編號B、C部分，面積為46.65平方公尺之地上
    物拆除，並將該部分土地騰空返還予原告。㈤被告庚○○應給
    付原告11,138元，及自民事變更聲明狀繕本送達翌日起至清
    償日止，按周年利率百分之五計算之利息。㈥被告庚○○應自1
    08年11月1日起至返還第四項土地之日止，按月給付原告2,0
    74元（見本院卷一第323至326頁）。核原告所為變更聲明，
    其訴訟標的相同且基礎事實同一，且無礙被告防禦及訴訟終
    結，並按其事實理由及測量結果為更正、補充訴之聲明，並
    擴張減縮應受判決事項之聲明，於法並無不合，應予准許。
貳、實體方面：  
一、原告主張：
（一）原告為新竹市○○段000000地號土地所有權人(下稱系爭土
      地)，先位被告乙○○或備位被告丙○○為門牌號碼新竹市○○
      路○段000巷0號（現改編門牌為新竹市○區○○路0號）之未
      辦理保存登記建物(下稱系爭甲房屋)之所有權人，被告庚○○為門牌號碼新竹市○○路○段000號未辦保存登記建物(下
      稱系爭乙房屋)之所有權人，分別占用系爭土地面積118.2
      7平方公尺、46.65平方公尺。被告乙○○於99年起至107年
      ，每年均有給付系爭甲房屋占用系爭土地之費用，惟自10
      8年起即未再繳納。另被告庚○○於99年起至103年，每年均
      有給付系爭乙房屋占用系爭土地之費用，並於104年間與
      原告簽訂104年1月1日至106年12月31日止土地租賃契約書
      ，且每年均有給付地租，於上開租約期限屆滿後之108年3
      月14日亦有給付107年度地租。惟自108年起迄今未再繳納
      地租或使用系爭土地費用。原告遂於108年10月15日，分
      別以新竹南寮郵局76號、78號存證信函檢附「塹港丁○○10
      8/7/1~110/6/30土地租賃契約書」催告被告乙○○、庚○○於
      函到15日內向原告訂定租賃契約並繳納地租，如逾期未訂
      定租賃契約則視為放棄土地使用，並以該函為終止兩造未
      訂期限租賃關係之意思表示。惟被告乙○○、庚○○於收受上
      開存證信函後仍置之不理，持續無權占用系爭土地迄今。
      原告迫於無奈，遂提起本件訴訟，爰依民法第767條第1項
      中段、前段之規定，請求被告將坐落系爭土地如附圖編號
      A、B、C所示之地上物拆除，並將該部分土地騰空返還予
      原告。
（二）又原告於108年10月15日寄發存證信函，催告被告乙○○、
      庚○○於函到15日內繳納租金，如逾期未繳納則以該函為終
      止兩造未定期限租賃關係之意思表示。然被告二人均未繳
      納，應認兩造就系爭土地租賃關係業已於108年10月30日
      終止。故原告依兩造間107年約定租金，被告乙○○或丙○○
      每年40,130元，被告庚○○每年13,365元做為計算108年1月
      1日起至108年10月30日止租金之依據。爰依民法第179條
      規定，被告乙○○或丙○○應給付上開期間之租金共計33,442
      元【計算式：40,130÷12(月)xl0月＝33442元，小數點後四
      捨五入，下同】，及自108年11月1日起至返還系爭土地止
      ，按月給付相當於租金之不當得利，以109年1月份系爭土
      地申報地價5,334元及年息10%計算，計5,257元【計算式
      ：5,334(元)x118.27(平方公尺)x10%÷12(月)=5,257元】
      ；被告庚○○應給付上開期間之租金共11,138元【計算式：
      13,365÷12(月)xl0月＝11,138元】，及自108年11月1日起
      至返還系爭土地止，按月給付系爭乙房屋占用土地相當於
      租金之不當得利2,074元【計算式：5,334(元)x46.65(平
      方公尺)xl0%÷12(月)=2,074元】。
（三）原告自80年至107年長達27年期間，均未曾調整系爭土地
      租金，原告新任管理委員會於108年就任後，因應系爭土
      地申報地價年年調漲，直至109年度，系爭土地申報地價
      高達每平方公尺5,334元，若以被告乙○○占用系爭土地面
      積134平方公尺、年息百分之10計算，被告乙○○每年度應
      給付原告71,476元租金【計算式：5,334×*134*10%=71,47
      6(小數點後四捨五入)】，始屬公允。然而，被告乙○○、
      被告乙○○前手陳四海，卻自80年至107年此段期間，每年
      僅支付40,130元，甚至明知每年度租金均需至原告處繳納
      、明知其積欠108年、109年度已達兩年度之租金，並經原
      告催告繳納情況下，仍惡意拖欠未繳，迄原告提起本件訴
      訟，被告乙○○方前往法院辦理提存，又被告庚○○經原告催
      告繳納情況下，亦惡意拖欠未繳。顯見被告二人佔盡原告
      便宜，一再藉故拖延繳納租金、又拒絕與原告簽訂書面契
      約，渠等行為實不可取。
（四）對被告答辯之陳述：
　１、被告乙○○提出被證一地上權設定資料及被證二收據，辯稱
      被告乙○○之曾祖父郭漢水前於39年1月間與丁○○就系爭土
      地簽訂不定期租賃契約且設定有地上權，渠自39年起每年
      均按時繳納土地租金云云。惟原告否認詖證一、被證二第
      一張資料形式之真正。細觀被證一資料，其上並無日期、
      看不出係何年月份之文書，其上雖載有丁○○及管理人等，
      然並無丁○○及管理人印文，亦看不出被證一及被證二第一
      張資料與系爭土地有任何關連性，實難排除為被告偽造之
      可能。至被證二第二張資料以後(即形式上載有43年度丁○○基地使用費收據至107年丁○○基地租用費收執聯），原告
      不爭執其等形式真正，然依據上開收據，無法逕認原告及
      訴外人郭漢水或訴外人陳金土或被告乙○○間就系爭土地成
      立租地建屋關係，而至多僅能證明訴外人郭漢水、陳金土
      及被告乙○○自43年至107年有繳納使用系爭土地之費用。
      且縱認兩造就系爭土地存有不定期限租賃關係，但依民法
      第450條第2項規定，原告得隨時終止系爭土地不定期限租
      賃關係。原告已以前開存證信函定期催告，被告乙○○於收
      受上開存證信函後仍拒絕繳納，應認兩造未定期限租賃關
      係業已於108年10月30日終止。退步言之，縱認兩造間就
      系爭土地具租地建屋關係(此為假設語氣），被告乙○○於
      原告提起本件訴訟時，業已積欠兩年即108年、109年度租
      金，被告乙○○未於108年、109年度租金繳納期限即當年度
      6月30日以前繳納，原告自得收回系爭土地，不因嗣後被
      告乙○○臨訟時方將債務提存而有異。依系爭土地地目為「
      祠」及系爭甲房屋未辦理保存登記之事實，可知悉原告從
      未同意被告乙○○、訴外人郭漢水、陳金土得在系爭土地上
      建造系爭甲房屋或設定地上權，被告乙○○、訴外人郭漢水
      、陳金土亦從未取得原告同意使用系爭土地之同意書，至
      為明確。
　２、再者，39年左右(時間不確定)，當時被告乙○○曾祖父郭漢
      水於系爭土地上所建者乃土角厝，原告亦有收取郭漢水使
      用系爭土地費用，但無法逕論當時原告及郭漢水間有成立
      租賃關係、甚至是租地建屋關係。再依被告乙○○訴訟代理
      人所述，足見系爭甲建物於39年間為木造建築，嗣改建為
      磚造，復於67年間拆除重建，更新原本材質結構為目前樣
      貌，前後歷經兩次拆除重建未經原告同意，亦無簽訂任何
      租約，再佐以系爭建物為違章建築，亦可證被告乙○○、丙○○或其前手未經原告同意即在其上建築房屋，甚至更新原
      本建物材質結構，是縱使原告曾同意被告曾祖父郭漢水於
      系爭土地上建屋並收取租金而成立租地建屋關係（此為假
      設語氣），原有租地建屋之法律關係，已因房屋不堪使用
      拆除重建時而消滅（最高法院107年度台上字第843號判決
      意旨參照）。否則，原告永無收回系爭土地之期。再佐以
      前開實務見解意旨，如未經原告同意，被告擅自變更房屋
      原有材質結構，不僅「違背」最早訂立租地建屋契約當事
      人之真意(租用系爭土地目的僅限於蓋木造建築)，更使原
      告永無收回系爭土地之日，顯非事理之平。是被告前手郭
      漢水、陳金土及被告乙○○嗣後既無取得原告同意而改造或
      更新材質結構致變更房屋使用期限，已屬無權占有系爭土
      地甚明。又原告歷屆管理委員會通知繳納費用方式各有不
      同，有以開立通知聯方式，也有以電話通知、口頭通知方
      式催告繳納，而清償地均在丁○○所在地。被告乙○○、丙○○
      及其前手陳金土、郭漢水歷年來均至丁○○繳納使用系爭土
      地費用， 由原告丁○○開立收執聯交予被告收執，是為赴
      償債務。被告乙○○辯稱費用是由原告至被告處收取，甚至
      刻意寄發存證信函，謊稱其未收到租金繳納通知，請原告
      寄發地租繳納通知單或提供匯款資訊云云，不足採信。又
      原告與被告庚○○之租賃契約已於108年10月30日終止，為
      求慎重，原告又於109年9月8日以民事準備暨追加聲明狀
      ，再次催請被告庚○○給付租金，但被告庚○○迄今仍置之不
      理，故原告再以民事準備二狀再行終止與被告鄭運達間就
      系爭土地之租賃關係，於法有據。
　３、又被告乙○○於108年10月29日存證信函自承「本人乙○○及家
      族承租丁○○土地…」及以109年9月1日民事答辯 狀自承「
      被告乙○○之曾祖父郭漢水前於39年1月間與原告丁○○就系
      爭土地簽訂不定期租賃契約且設定有地上權…系爭建物雖
      於79年間移轉給被告乙○○之且父陳金土後，又於99年間移
      轉給被告乙○○至今…」等語，可見被告乙○○乃系爭甲房屋
      之事實上處分權人。原告以乙○○為被告，於法有據。退步
      言之，倘鈞院認被告乙○○非系爭甲房屋之事實上處分權人
      ，被告丙○○方為事實上處分權人，則原告追加丙○○為備位
      被告，應屬有據。  
（五）為此聲明：
　１、先位聲明
    ㈠被告乙○○應將門牌號碼新竹市○區○○路0號未辦保存登記建
      物占用新竹市○○段000000地號土地上，如新竹市地政事務
      所110年1月15日土地複丈成果圖所示編號A部分，面積為1
      18.27平方公尺之地上物拆除，並將該部分土地騰空返還
      予原告。
    ㈡被告乙○○應給付原告33,442元，及自民事變更聲明狀繕本
      送達翌日起至清償日止，按周年利率百分之五計算之利息
      。
    ㈢被告乙○○應自108年11月1日起至返還第一項土地之日止，
      按月給付原告5,257元。
    ㈣被告庚○○應將門牌號碼新竹市○○路○段000號未辦保存登記
      建物占用新竹市○○段000000地號土地上，如新竹市地政事
      務所110年1月15日土地複丈成果圖所示編號B、C部分，面
      積為46.65平方公尺之地上物拆除，並將該部分土地騰空
      返還予原告。
    ㈤被告庚○○應給付原告11,138元，及自民事變更聲明狀繕本
      送達翌日起至清償日止，按周年利率百分之五計算之利息
      。
    ㈥被告庚○○應自108年11月1日起至返還第四項土地之日    
    止，按月給付原告2,074元。
    ㈦訴訟費用由被告負擔。
　２、備位聲明
    ㈠被告丙○○應將門牌號碼新竹市○區○○路0號未辦保存登記建
      物占用新竹市○○段000000地號土地上，如新竹市地政事務
      所110年1月15日土地複丈成果圖所示編號A部分，面積為1
      18.27平方公尺之地上物拆除，並將該部分土地騰空返還
      予原告。
    ㈡被告丙○○應給付原告33,442元，及自民事變更聲明狀繕本
      送達翌日起至清償日止，按周年利率百分之五計算之利息
      。
    ㈢被告丙○○應自108年11月1日起至返還第一項土地之日止，
      按月給付原告5,257元。
    ㈣被告庚○○應將門牌號碼新竹市○○路○段000號未辦保存登記
      建物占用新竹市○○段000000地號土地上，如新竹市地政事
      務所110年1月15日土地複丈成果圖所示編號B、C部分，面
      積為46.65平方公尺之地上物拆除，並將該部分土地騰空
      返還予原告。
    ㈤被告庚○○應給付原告11,138元，及自民事變更聲明狀繕本
      送達翌日起至清償日止，按周年利率百分之五計算之利息
      。
    ㈥被告庚○○應自108年11月1日起至返還第四項土地之日    
      止，按月給付原告2,074元。
    ㈦訴訟費用由被告負擔。
二、被告乙○○則以：　　　
（一）被告乙○○之曾祖父郭漢水前於39年1月間與原告丁○○就系
      爭土地簽訂不定期租賃契約且設定有地上權，自該時起每
      年均按時繳納土地租金。系爭建物於79年間移轉給被告乙○○之祖父陳金土後，又於99年間移轉給被告乙○○至今，然
      此不影響被告乙○○與原告間之不定期租賃契約之存在。是
      在雙方就系爭土地早已存在不定期租賃契約之前提下，被
      告乙○○租用系爭土地建築系爭建物，並非無權占有。尤有
      甚者，原告於108年7月5日來函被告乙○○，於函中稱「一
      、有關本宮廟產，土地出租之契約…；三、因地價稅每年
      漲價，經108年7月3日管理委員會決議，調整租金為每坪1
      ,500元；四、屆期未辦理續約，則視同放棄承租權利…」
      。依照原告丁○○來函被告乙○○之用語，該來函內早已自認
      雙方間屬「土地租賃關係」，甚至於該函中要求被告乙○○
      需於同年7月15日前與原告丁○○重新訂立新租賃契約，否
      則被告自願放棄承租系爭土地等語，在在都顯示雙方間為
      「土地租賃關係」。
（二）原告丁○○管理委員會於108年7月3日決議調整被告租金為
      每坪1,500元，以此計算方式，被告乙○○原先每年所繳之
      土地租賃費用將從每年 40,130元大幅提高至每年60,802.
      5元(漲幅約為原租金之50%)，而被告認此調漲幅度並不合
      理，欲與原告協調卻遭拒絕，反而於108年10月15日來函
      要求限期15日內與原告簽立新租約。而被告乙○○於此期間
      仍不斷與原告就系爭土地之租金合理漲幅進行討論，並以
      存證信函向原告表示雙方已成立不定期租賃契約並要求原
      告依民法第422條之1協同辦理地上權登記，又於109年6月
      29日以存證信函通知原告盡快寄發繳費通知單以利被告繳
      納租金，嗣被告並於109年8月19日將108年、109年之租金
      先依照往年金額提存至鈞院提存所，絕無原告所述被告乙○○於收受原告存證信函後對其置之不理。是原告請求108
      年1月起至109年12月止之租金，並無權利保護必要。
（三）原告自108年7月15日之後即未曾寄送過繳納通知單、催繳
      通知單給被告乙○○用以繳納租金。且查，被告乙○○與原告
      丁○○間屬於不定期租地建物契約，依民法第442條規定，
      原告並無單方調高租金之權限，而依據原定歷年租金40,1
      30元計算，被告乙○○按月給付租金應為3,344元(計算式:4
      0,130元÷12個月=3,344元)，故原告丁○○請求被告乙○○應
      自108年11月1日起至返還土地之日止，按月給付原告5,95
      6元，既未經雙方協議，亦未經原告聲請法院增加之，被
      告乙○○不同意原告增加租金之請求。
（四）又被證一第3頁已載明日期為「39年1月」、目的為「地上
      權設定」，第4頁亦有註明「不定期」，且此不定期租地
      建屋契約係從40年起開始繳費，二者間可證雙方具有「訂
      約後即開始依約繳納租金」之客觀事實存在，顯見此確實
      為雙方訂立不定期租地建屋契約之依據。又雙方訂約之初
      ，並非以金錢作為租金，而是以「農作物」或其他有價值
      之物折算新台幣之方式作為租金，故被證二第1頁之收據
      方會記載「246斤,246元」等字樣，且原告並未爭執被證
      二除1頁以外之收據之真正，則依據被證二43年起至66年
      之收據，亦均有農作物折算新台幣後繳納之情形，則被證
      二第1頁收據記載之內容、方式，既均與其後20餘年間之
      丁○○收據相同，顯見被證二第1頁之收據確實為被告乙○○
      之祖父郭漢水當時與原告丁○○之依據。是兩造間已成立不
      定期租地建屋契約，依台灣高等法院106年度重上字第856
      號民事判決意旨，自應優先適用土地法第103條之規定，
      原告依民法第450條第2項作為終止租約之依據，並無理由
      。再者，因原告丁○○怠於寄送繳費通知單給被告乙○○，故
      被告乙○○已於109年8月19日將108年、109年度之租金提存
      至鈞院供原告領取，則即便依據原告所主張之「自108年1
      月1日起算」，欠租仍未達兩年，並不符合土地法第103條
      第4款之事由，退步言之，原告丁○○亦未依法催告被告乙○○繳納上述費用，則依最高法院104年度台上字第2155號判
      決意旨，本件並未符合土地法第103條第4款之情形，原告
      據此收回土地，並無理由。
（五）另原告所稱土地地目為「祠」且建物未辦保存登記，亦僅
      分別可證土地之地目為何及建物未辦保登記，與其所稱可
      知悉原告從未同意被告乙○○、訴外人郭漢水、訴外人陳金
      土得在系爭上地上建造系爭甲房屋或設定地上權云云，實
      無任何關聯，被告乙○○否認之，且系爭土地即位於丁○○旁
      邊，豈有經過60多年仍未發現被告建有房屋之事實？另附
      上繼承系統表、遺產分割協議書、房屋稅繳款書用以證明
      丙○○為新竹市○○路○段000巷0號（現改編為新竹市○區○○路
      0號）之未辦理保存登記建物之所有權人之依據。
（六）原告丁○○於準備(二)狀中固稱被告乙○○曾祖父郭漢水於未
      經原告同意下，在系爭土地上建造房屋屬無權占有系爭土
      地云云。惟查，被告已提出被告乙○○之曾祖父郭  漢水於
      39年與原告丁○○訂立不定期租地建屋契約之依據，而原告
      對於被告乙○○及乙○○祖父陳金土、曾祖父郭漢水等人自斯
      時起即未曾間斷使用系爭土地建有房屋一事並不爭執，顯
      見雙方確實訂有不定期租地建屋契約。另參雙方40年起至
      107年止之繳費收據，該繳費收據上，乃採用「基地使用
      費」(40年至88年)、「基地租用費」(89年至107年)等字
      眼，且有「通知單、收據」之區別，除可證雙方之間確實
      為不定期租地建屋契約外，亦足證歷年租金皆是由原告丁○○寄送通知後，被告乙○○再持通知單前往繳費，且自39年
      起均有得歷屆管理員同意。另參酌原告丁○○108年7月5日
      之存證信函，亦採用「受文者：租用本宮土地者」、「主
      旨：有關丁○○土地出租續租事宜」、「說明一：有關本宮
      廟產，土地出租之契約已於106年12月31日期滿...」、「
      正本：租本宮土地者：...乙○○...」，上開證據均在在顯
      示，原告丁○○與被告乙○○之間就系爭土地確實成立不定期
      租地建屋契約。退步言之，系爭土地位於原告丁○○之土地
      旁邊，豈有經過60多年均未發現被告乙○○於系爭土地上建
      有房屋之理。
（七）就證人甲○○、戊○○於鈞院110年3月25日言詞辯論時之證述
      ，表示意見如下：
　１、證人甲○○部分：證人甲○○雖到庭證稱於其任期內從未寄送
      過通知單給被告云云。惟查：被告歷年來均是於收到原告
      丁○○寄送之通知單後，再前往原告之處所繳納該年度租金
      ，且經被告仔細整理租金收據及通知單後可知，自40年起
      至107年止，除少數年份未能保存通知單外，大多租金收
      據同時存在「通知單」，足認被告所言方屬事實，且證人
      甲○○於言詞辯論時證稱：「 (問：你的意思是這個單知單
      不是你經手的?）不是我經手的；(問：那是誰經手的?）
      幹事彭炎坤等語」，顯見證人甲○○於擔任丁○○主任委員期
      間，並未接觸過收取租金相關事宜，且與被告所提供之被
      證11顯然不符，是證人甲○○上開所述，均非事實，不足採
      信。
　２、證人戊○○雖到庭證稱丁○○以電話通知被告等人繳納租金云
      云。惟查：證人戊○○為原告丁○○現法定代理人己○○之親戚
      ，惟其並未於開庭時如實告知此事，是其當天到庭之證述
      ，已有可疑之處。另查，被告歷年來均於收到通知單後方
      前往丁○○繳納租金，已如前述，且證人戊○○之證稱：「租
      金每月繳納一次」等語，顯然與證人甲○○之證述：「租金
      每年繳納一次」不符。另證人戊○○亦自承: 「（問：《請
      求提示被證2號從100年至107年收據》，有無看過這些收據
      ?）這些租金是幹事李菁育在催的，租金都是他在負責」
      等語。則證人戊○○所述不僅與客觀事實不符，且其亦未實
      際接觸收取租金之事宜，且於開庭時刻意隱瞞與丁○○現任
      法定代理人之間具有親戚關係，顯見證人戊○○所述與客觀
      事實部分不同者，亦不足採信。
　３、綜上所述，證人甲○○、戊○○之上開證述均不足採信，被告
      歷年以來都是在收到原告丁○○寄送之繳費通知單後，方前
      往原告丁○○之處所繳納租金一事，堪以認定。尤其此次原
      告認定欠繳的年份108年，也是有寄發通知書。但109年度
      之繳費通知單，同為承租戶之左鄰右舍都收到通知單，卻
      是故意不寄予被告，經被告催促後仍置之不理，並拒絕收
      取被告繳納之租金，被告迫於無奈下僅能將租金依法提存
      於鈞院之提存所。
（八）又訴外人陳金土為陳的、林對之子，嗣後因陳的過世，故
      林對與郭漢水再婚，郭漢水並於昭和11年(即民國25年)將
      陳金土納為螟蛉子，同年改名為郭金土，後因陳家已無男
      嗣之原因，經討論後於昭和15年(即民國29年)將姓氏部分
      改回陳金土，惟郭漢水仍將陳金土以養子之身分繼續寄留
      於戶內，依據民法第1078條所揭示之法理，不影響雙方之
      間收養之效力。又於68年間改建為現狀之系爭房屋時，亦
      由訴外人陳金土出資興建，興建時亦有得到原告丁○○之同
      意，郭漢水亦與陳金土始終居住於系爭房屋內，且因雙方
      間之養父子關係而將繳納租金之用戶仍維持為郭漢水，後
      因郭漢水於80年間逝世，方於80年間將繳納租金之用戶姓
      名改為陳金土等語，資為抗辯。並聲明：原告之訴駁回。
三、被告庚○○辯稱：租金都是伊母親幫伊繳，109年沒有收到繳
    租通知單，後來伊母親拿租金要去廟裡繳廟方拒收。伊同意
    繳納租金，希望能與原告協商繼續租約等語。並聲明：原告
    之訴駁回。    　　　
四、原告主張坐落新竹市○○段000000地號之系爭土地為其所有，
    分別為被告乙○○或丙○○所有之系爭甲房屋及被告庚○○所有之
    系爭乙房屋占有使用，占用面積各為118.27平方公尺、46.6
    5平方公尺；原告與被告庚○○於104年間訂有土地租賃契約書
    ，租期自104年1月1日至106年12月31日止，嗣於期限屆滿後
    被告庚○○繼續繳納107年度地租，惟自108年起迄今未再繳納
    。嗣原告於108年10月15日分別以新竹南寮郵局76號、78號
    存證信函檢附「塹港丁○○108/7/1~110/6/30土地租賃契約書
    」催告被告乙○○、庚○○於函到15日內向原告訂定租賃契約並
    繳納地租，如逾期未訂定租約則視為放棄土地使用，並以該
    函為終止兩造未訂期限租賃關係之意思表示等情，業據提出
    土地登記謄本、土地租賃契約、存證信函在卷可按（見本院
    卷一第18至25頁、第181、183頁、第357、359頁），並經本
    院會同兩造及新竹市地政事務所測量屬實，製有勘驗筆錄及
    土地複丈成果圖附卷可稽（見本院卷一第293至299頁），復
    為兩造所不爭執，堪信屬實。惟原告主張被告無權占用，並
    請求拆屋還地及給付相當於租金之不當得利，則為被告所否
    認，並以前揭情詞置辯，是本件所應審究者厥為：系爭土地
    與被告間是否存有租賃關係？被告占用系爭土地有無合法權
    源？系爭甲房屋之事實上處分權人為被告乙○○或丙○○？原告
    請求被告等拆屋還地，並給付相當於租金之不當得利，有無
    理由，茲分述如下：
（一）被告乙○○、丙○○主張系爭甲房屋所坐落之系爭土地早於39
      年間即與乙○○之曾祖父郭漢水存有租賃關係，自是時起每
      年均按時繳納地租。系爭甲房屋郭漢水於79年間移轉給被
      告乙○○之祖父陳金土後，嗣陳金土於97年1月31日過世，
      繼承人為其子女陳麗花、陳財濱、丙○○等人，並就繼承之
      系爭甲房屋協議由被告丙○○繼承等情，業據提出建築改良
      物情形填報表、他項權利登記申請書、40年迄107年丁○○
      基地使用費收據、繼承系表、遺產分割協議書、房屋稅繳
      款書、戶籍登記簿謄本為證（見本院卷一第53至133頁、
      第221至227頁、第381至499頁）。原告雖否認被證一建築
      改良物情形填報表、他項權利登記申請書及40年丁○○基地
      使用費收據之真正，然並不否認郭漢水於47年至79年間、
      陳金土自80年至98年間、乙○○自99年至107年間均有向原
      告丁○○繳納地租，參以前開繳費收據上乃記載「基地使用
      費」(40年至88年)、「基地租用費」(89年至107年)等名
      目，及被告於108年7月5日以（108）竹富宮字第029號函
      通知告乙○○、庚○○等租賃丁○○土地者，其主旨亦載「有關
      丁○○土地出租續租事宜」，並於說明中稱「有關本宮廟產
      ，土地出租之契約已於106年12月31日期滿…」等情，有原
      告管理委員會函在卷可按（見本院卷一第137頁），足見
      郭漢水、陳金土或被告乙○○、丙○○等人所有之建物未曾間
      斷使用系爭土地並有繳納租金，則雙方業已成立成立不定
      期租地建屋契約。再觀之前揭新竹市政府於30年間所核發
      被證一建築改良物情形填報表所載（見本院卷一第53頁）
      ，其上郭漢水所有之土角造建物（坐落南寮里東大路318
      號）即坐落於丁○○所有之新竹市○○○段○000地號土地，嗣
      於67年間由陳金土拆除改建為RC造四層樓外牆磁磚建物（
      門牌號碼改編為新竹市○○路○段000巷0號，即系爭甲房屋
      ）， 有新竹縣房屋稅籍紀錄表在卷足稽（見本院卷一第2
      37頁）。而系爭房屋與丁○○位置相鄰，是陳金土於拆除改
      建原土造房屋時原告丁○○實無可能諉為不知，惟原告仍續
      向陳金土按年收取租金，自應認其與陳金土間亦有成立租
      地建屋契約，至為明確。嗣陳金土於97年1月31日死亡，
      系爭甲房屋並由繼承人陳麗花、陳財濱、丙○○等人協議由
      被告丙○○繼承，並自99年起系爭甲房屋之納稅義務人變更
      為被告丙○○，而由其繳納房屋稅迄今，此有歷年房屋稅納
      稅義務人資料附卷可參（見本院卷一第239頁），則被告
      丙○○既繼承系爭甲房屋之事實上處分權，自應一併繼受房
      屋所坐落基地租賃之法律關係。從而，被告丙○○抗辯其基
      於基地租賃關係有占有系爭土地之正當權源，堪予採取。
      至原告雖主張其歷年租金皆向被告乙○○收取，且被告乙○○
      於108年10月29日存證信函自承「本人乙○○及家族承租丁○○土地…」及109年9月1日答辯狀自承「被告乙○○之曾祖父
      郭漢水前於39年1月間與原告丁○○就系爭土地簽訂不定期
      租賃契約且設定有地上權…系爭建物雖於79年間移轉給被
      告乙○○之祖父陳金土後，又於99年間移轉給被告乙○○至今
      …」等語，可見被告乙○○乃系爭甲房屋之事實上處分權人
      云云。惟查繳納租金之人非必為承租人，而原告於108年1
      0月15日既以新竹南寮郵局76號存證信函向被告乙○○為催
      告訂約並繳納地租，則被告乙○○以己之名義回覆或答辯，
      事屬當然。況乙○○為丙○○之子，而本件訴訟被告乙○○自始
      即由丙○○代理，被告丙○○於109年9月8日第一次言詞辯論
      期日即陳稱：「（系爭房屋由誰興建？現在房屋所有權人
      是誰？）當初是我爸爸（即陳金土）蓋的，他過世後由我
      繼承，現在房子也是我在住」、「（系爭房屋租金為何由
      被告乙○○繳納？）因為我父親過世後，有一年乙○○去繳租
      時寫他自己的名字，後來就變成這樣，我認為既然幾十年
      都這樣了，而且乙○○是我兒子，也都一樣」等語（見本院
      卷一第158頁），益徵系爭甲房屋之事實上處分權及繼受
      基地租賃關係之人為被告丙○○而非被告乙○○。原告據此主
      張系爭甲房屋之事實上處分權人為被告乙○○，尚非可採，
      附此敘明。
（二）按「租賃物為不動產者，因其價值之昇降，當事人得聲請
      法院增減其租金。但其租賃定有期限者，不在此限」，民
      法第442條定有明文。又「租賃物為不動產者，因其價值
      之昇降，當事人固得依民法第442條聲請法院增減其租金
      ，但在未聲請法院增減其租金以前，原約定之租金額並不
      因租賃不動產價值之昇降，而失其拘束雙方當事人之效力
      」，並有最高法院47年度台上字第1152號判例可稽。查原
      告與被告丙○○間就系爭甲房屋坐落之基地有不定期限租約
      ；與被告庚○○間就系爭乙房屋坐落之基地簽訂之土地租賃
      契約期間自104年1月1日至106年12月31日止，嗣於租約期
      滿後繼續租用並繳納107年度之地租而成為不定期契約，
      業如前述。惟依開規定，承租人或出租人對於不動產之租
      賃物價值昇降時，得訴請法院增減其租金，依此項立法意
      旨所示，非經法院為增減租金之裁判，租賃物之雙方不得
      片面任意增減租金。在法院裁判勝訴確定之前，出租人片
      面調整提高租金之給付，應不生租金提高之效力，被告抗
      辯原告不得片面為增加租金之給付，洵有理由。而本件原
      告與被告丙○○、庚○○之租金於107年度以前每年分別為40,
      130元、13,365元，為兩造所不爭。原告新任管理委員會
      於108年以申報地價調漲而調漲租金，惟被告既有異議，
      自仍應以原繳納之租金額為計算基準，此為法理當然之解
      釋。
（三）次按「承租人應依約定日期，支付租金；無約定者，依習
      慣；無約定亦無習慣者，應於租賃期滿時支付之。如租金
      分期支付者，於每期屆滿時支付之。如租賃物之收益有季
      節者，於收益季節終了時支付之」、「承租人租金支付有
      遲延者，出租人得定相當期限，催告承租人支付租金，如
      承租人於其期限內不為支付，出租人得終止契約」、「租
      用建築房屋之基地，遲付租金之總額，達二年之租額時，
      適用前項之規定。」，民法第439條、第440條第1項、第3
      項及土地法第103條分別定有明文。又「租用建築房屋之
      基地，承租人積欠地租達二年以上，經出租人定相當期限
      ，催告承租人支付，而承租人於其期限內不為支付者，出
      租人得終止租約，收回基地。」，並有最高法院49年度台
      上字第1309號判例可稽。本件原告訴請被告丙○○、庚○○給
      付租金及終止租約有無理由，本院調查結果如下：
　１、被告丙○○部分：
　　㈠被告丙○○抗辯原告片面將原租金40,130元大幅提高至每年6
      0,802.5元，且於108年10月15日來函要求限期15日內與原
      告簽立新租約。被告丙○○之子乙○○乃於109年8月19日將10
      8年、109年之租金80,300元提存至本院提存所，業據提出
      提存書、國庫存款收款書為證（見本院卷一第145、146頁
      ）。而兩造基地租賃契約約定租金於每年6月30日繳納，
      亦為兩造所不爭。是被告丙○○就系爭租約
　　　並無積欠原告租金之情事，原告訴請被告丙○○應給付33,4
      42元，及拆除系爭甲房屋之建物並交還土地，已無理由。
　　㈡再者，按「民法第440條第1項所謂支付租金之催告，屬於
      意思通知之性質，其效力之發生，應準用同法關於意思表
      示之規定（41年台上字第490號判例），而民法第95條第
      一項規定：「非對話而為意思表示者，其意思表示以通知
      達到相對人時發生效力」，所謂達到，係僅使相對人已居
      可了解之地位即為已足…」、「建築房屋基地之出租人，
      以承租人積欠租金額達二年以上為原因，終止租賃契約，
      仍應依民法第440條第1項規定，定相當期限催告承租人支
      付租金，必承租人於其期限內不為支付者，始得終止租賃
      契約，非謂一有承租人欠租達二年以上之事實，出租人即
      得隨時終止租賃契約，…」，此有最高法院54年台上字第9
      52號判例、68年度台上字第777號判例可稽。本件原告雖
      主張其於108年10月15日已以存證信函對被告乙○○、庚○○
      等為催告限期於15日內繳納欠租並重新訂約，否則即以該
      函示終止前開不定期租約云云，並提出存證信函附卷可證
      （見本院卷一第18、19、24、25頁）。惟原告上開存證信
      函催告對象係被告乙○○，而系爭基地租賃契約之承租人為
      被告丙○○，業經本院認定如前。是原告既非對被告丙○○為
      催告，依上說明，自不生催告被告丙○○如不給付租金即生
      租約終止意思表示到達之效力。而被告丙○○之子乙○○業於
      109年8月19日提存108年、109年度之租金，已如前述。則
      原告依此終止與被告丙○○間就系爭土地之不定期租約，自
      不生終止之效力。是被告丙○○本於不定期租約而占用系爭
      土地有合法權源，原告訴請被告丙○○拆除系爭甲房屋，並
      交還土地；暨自108年11月1日起至返還土地日止，按月給
      付原告5,956元之不當得利，核無理由，應予駁回。
  ２、被告庚○○部分：　　　
　　㈠按租用建築房屋之基地，承租人積欠租金額，除以擔保現
      金抵償外，達2年以上時，出租人得收回基地；又承租人
      租金支付有遲延者，出租人得定相當期限，催告承租人支
      付租金，如承租人於其期限內不為支付，出租人得終止契
      約；租用建築房屋之基地，遲付租金之總額，達2年之租
      額時，適用前項之規定，土地法第103條第4款及民法第44
      0條第1、3項分別定有明文。如上述，兩造基地租賃契約
      約定於每年6月30日繳納，而被告庚○○自108年以後即未
      繳納系爭土地租金，為被告庚○○所不爭，而原告曾於10
      8年10月15日向被告庚○○定期催告繳納欠租，雖是時被
      告庚○○欠租尚未逾2年，惟原告嗣又於109年9月8日以民
      事準備暨追加聲明狀，再次催告被告庚○○給付租金，而
      被告庚○○仍未給付，原告復以民事準備二狀再行終止與
      被告鄭運達間之系爭租約，並經被告庚○○分別於109 年
      9月25日及109年11月13日收受，有原告提出之民事準備暨
      追加聲明狀、民事準備二狀及及本院送達證書在卷可憑（
      見本院卷一第177、185、20 5、231頁），是被告庚○○
      迄今已積欠租金達2年以上，應認系爭租約已於109年11月
      13日經原告合法終止。　
　　㈡至被告庚○○雖辯稱其因沒有收到原告丁○○的繳費通知
      才未去繳費，而其鄰居皆有收到云云。然按清償地，除法
      律另有規定或契約另有訂定，或另有習慣，或得依債之性
      質或其他情形決定者外，應依左列各款之規定：一、以給
      付特定物為標的者，於訂約時，其物所在地為之。二、其
      他之債，於債權人之住所地為之，民法第314條定有明文
      。兩造系爭土地租賃契約並無約定租金係由原告前往被告
      住處收取或須由原告寄送繳費通知單予承租人後方由承租
      人即被告前往原告處繳交，被告庚○○上開抗辯已難採信
      。況如前所述，原告嗣後多次以存證信函、起訴狀、民事
      準備暨追加聲明狀等通知被告繳納欠租，惟被告庚○○迄
      未繳納，是其上開抗辯，洵非有據。
　　㈢從而，原告既已合法終止與被告庚○○間之系爭租約，而
      系爭乙房屋占用系爭土地如附圖所示編號B、C部分，面積
      46.65平方公尺，業據本院勘驗測量如前。則原告依民法
      第767條規定，請求被告庚○○拆除系爭土地上如附圖所
      示編號B、C部分之地上物，並將該部分土地騰空返還予原
      告，為有理由，應予准許。
　　㈣又原告係於109年11月13日終止與被告庚○○之系爭租約
      ，業如前述。則原告請求被告庚○○自108年1月1日至系
      爭租約終止日即109年11月12日止之租金，為有理由。而
      兩造就系爭基地之租金約定為每年13,365元（見本院卷一
      第20頁），則被告庚○○自108年1月1日至109年11月12日
      止，共1年11月又12日，應繳納之租金共計為2萬6,055元
      【計算式：13365＋13365×11/12＋13365×12/365＝26055
      】。又被告庚○○自109年11月13日起無權占有系爭土地，
      則原告請求請求被告庚○○給付自109年11月13日按月計算
      之不當得利損害金，亦屬有據。惟按依不當得利之法則請
      求返還不當得利，以無法律上之原因而受利益，致他人受
      有損害為其要件，故其得請求返還之範圍，應以對方所受
      之利益為度，非以請求人所受損害若干為準，無權占有他
      人土地，可能獲得相當於租金之利益為社會通常之觀念，
      最高法院61年台上字第1695號裁判意旨可資參照。本件原
      告雖主張被告庚○○應按月給付系爭乙房屋占用土地按申報
      地價年息10%計算相當於租金之不當得利2,074元【計算式
      ：5,334×46.65×l0%÷12(月)=2,074元】，惟兩造約定之租
      金數額為每年13,365元，計算每月為1,114元（13365÷12＝
      1113.75，元以下四捨五入），較原告前開計算基準即按
      被告庚○○占用土地申報地價年息10%為低，自應以兩造前
      所約定之租金數額為認定被告庚○○所獲之利益。從而，原
      告請求被告庚○○給付自109年11月13日起，按月給付原告1
      ,114元之不當得利損害金，為有理由，逾此部分之請求，
      則乏所據，不能准許。
五、綜上所述，被告丙○○抗辯基於兩造間之不定期租賃契約關係
    ，其占有系爭土地之正當權源，且非無法律上原因而使用系
    爭土地，堪予採取。原告以其與被告乙○○、丙○○間之不定期
    租約已終止，請求被告乙○○或丙○○拆屋還地，並給付相當於
    租金之不當得利，為無理由，應予駁回。又原告與被告庚○○
    間就系爭土地之不定期租賃契約業經合法終止，從而，原告
    請求被告庚○○應將系爭土地上如附圖所示
    編號B、C部分之地上物拆除，並將該部分土地騰空返還予原
    告，並請求被告庚○○給付欠繳之租金2萬6,055元及自109
    年11月13日起至返還上開土地之日止，按月給付原告1,114
    元，為有理由，應予准許，逾此部分之請求，非屬正當，應
    予駁回。　　　
六、本件事證已臻明確，兩造其餘攻擊防禦方法及未經本院引用
    之證據，經審酌後核與判決結果不生影響，爰無庸一一論述
    ，附此敘明。 
七、據上論結，本件原告之訴為一部有理由、一部無理由，爰依
    民事訴訟法第79條、第85條第1項，判決如主文。
中　　華　　民　　國　　110 　年　　12　　月　　24　　日
                  民事第一庭法　　　官　楊明箴
以上正本係照原本作成。
如對本判決上訴，須於判決送達後20日內向本院提出上訴狀。如
委任律師提起上訴者，應一併繳納上訴審裁判費。
中　　華　　民　　國　　110 　年　　12　　月　　27　　日
                                書記官　劉亭筠